【裁判字號】    97,台上,2616
【裁判日期】    970612
【裁判案由】    偽造文書
【裁判全文】
最高法院刑事判決            九十七年度台上字第二六一六號
上  訴  人  甲○○
                    樓
上列上訴人因偽造文書案件，不服台灣高等法院台中分院中華民
國九十七年二月五日第二審更審判決（九十六年度重上更(三)字第
一二○號，起訴案號：台灣苗栗地方法院檢察署八十八年度偵續
字第一四號），提起上訴，本院判決如下：
    主  文
原判決撤銷，發回台灣高等法院台中分院。
    理  由
本件原判決認定上訴人甲○○有其事實欄所載之犯行，因而撤銷
第一審科刑之判決，改判仍依行為時牽連犯關係從一重論上訴人
以連續行使偽造私文書，足以生損害於他人罪，量處有期徒刑四
月，並諭知如易科罰金，以銀元三百元即新台幣九百元折算一日
；減為有期徒刑二月，並諭知如易科罰金，以銀元三百元即新台
幣九百元折算一日，及宣告相關之從刑；固非無見。
惟查：(一)、依刑事訴訟法第三百七十一條規定，被告在第二審不
到庭得逕行判決者，以經合法傳喚，而無正當理由不到庭者為限
。而此所謂無正當理由，係指在社會通常觀念上，認為非正當之
原因者而言。若被告於審判期日係因疾病住院，即難謂無正當理
由。本件上訴人雖經合法傳喚而未於民國九十七年一月二十二日
上午十時三十分原審審判期日到庭，惟其上訴意旨主張係因罹患
「暫時性完全房室阻斷」及「糖尿病」，自同年月十六日入財團
法人振興復健醫學中心住院治療，至同年月二十二日即原審審判
期日當天始出院，前後共計住院七日，故無法於原審審判期日到
庭，其曾於原審審判期日之前一日（即同年月二十一日）以行動
電話撥打原審法院之總機電話號碼0000000000轉七一
三一號分機，說明其無法於審判期日到庭之原因，並提出上開復
健醫學中心診斷證明書及東信電訊股份有限公司之通話明細單各
一份為證。如果無訛，則上訴人於原審審判期日不到庭，係因罹
患上述疾病住院治療至原審審判期日當日始出院所致，似非無正
當理由。原審遽認上訴人係無正當理由不到庭，而援引首揭規定
，不待其陳述逕行判決，其所踐行之訴訟程序難謂適法。(二)、按
鑑定人之鑑定，雖足為證據資料之一種，但鑑定報告顯有疑義時
，審理事實之法院仍應調查其他必要之證據，以資認定。原判決
依據內政部警政署刑事警察局（下稱刑事警察局）九十年五月八
日刑鑑字第四八三九八號鑑驗通知書，及九十六年十二月十二日
刑鑑字第○九六○一八二六七六號鑑定書之鑑定意見，認定上訴
人向新竹區中小企業銀行股份有限公司苗栗分行（下稱新竹中小
企業銀行）申請展期借款時所簽立之「八十二年五月六日借據」
與「八十四年五月十二日借據」內林玉雲之印文（分別為三枚及
四枚），與上訴人於八十年五月二日向該銀行借款時所簽立之借
據（下稱「八十年五月二日借據」）及約定書內「林玉雲」真正
之印文不符，而據以推論係上訴人以偽造之林玉雲印章所偽造。
但依肉眼觀察，上述三張借據內林玉雲之印文，與前揭「約定書
」內林玉雲之印文，其形狀、大小、字體及樣式均極為相似。刑
事警察局二次鑑定結果，雖說明「八十四年五月十二日借據」內
林玉雲之印文，與前揭「約定書」內林玉雲之印文不相符」及「
二者印文紋線不相符」等情（見原審上訴卷第八十九至九十二頁
、原審卷第二十八至三十一頁所附鑑定書二份及原審卷第十五頁
所附印文鑑定說明）。但並未進一步指明該二印文之大小、形狀
、字體、樣式或其他特徵是否亦有不相符合之情形。而上述二印
文之紋線不符，有無可能係同一印章因蓋印時用力大小、墊底厚
度、所沾印泥厚薄、用印時落點不同及紙張乾溼而影響漬墨擴散
所造成？仍非全無疑義。且上訴人始終否認有偽刻林玉雲印章之
事實，而林玉雲於其所提出之告訴狀及聲請再議狀內亦均主張上
訴人係盜用其委託保管之同一印章加蓋於上述借據（見八十七年
度偵字第四一四五號卷第二、五十五頁）；於檢察官偵訊時亦陳
稱「借據上的章，是當初我作股票交給他的章」等語（見同上偵
查卷第十三頁）；並稱上訴人並未將其委託保管之印章還伊云云
（見八十八年度偵續字第一四號卷第三十頁）。若其所述屬實，
則上訴人既持有林玉雲之印章，則其可逕以該印章偽造借據，何
須另行偽刻林玉雲印章？故上訴人所辯未偽刻林玉雲印章一節，
似非全屬無稽。究竟上訴人於案發當時是否持有林玉雲之印章？
上述二印文紋線不符之原因，究係因使用不同之印章加蓋所致？
抑同一印章因蓋印時用力大小、墊底厚度、所沾印泥厚薄、用印
時落點不同或紙張乾溼而影響漬墨擴散所造成？此與上訴人有無
偽造印章之犯行，暨前揭「八十二年五月六日借據」與「八十四
年五月十二日借據」內林玉雲之印文共七枚是否均屬偽造而應諭
知沒收有關，猶有詳加調查釐清之必要。原審未續就上開疑點向
刑事警察局詳加函詢明白，或囑託其他專業機關重行鑑定，遽認
上述印文均係上訴人以偽造之林玉雲印章所偽造，而予以宣告沒
收，仍嫌速斷。上訴意旨執以指摘原判決不當，尚非全無理由，
應認仍有撤銷原判決發回更審之原因。
據上論結，應依刑事訴訟法第三百九十七條、第四百零一條，判
決如主文。
中    華    民    國  九十七  年    六    月   十二   日
                      最高法院刑事第九庭
                          審判長法官  洪  文  章
                                法官  王  居  財
                                法官  郭  毓  洲
                                法官  黃  梅  月
                                法官  邱  同  印
      本件正本證明與原本無異
                                      書  記  官
中    華    民    國  九十七  年    六    月   十六   日
                                                     Ｒ


司法院資訊處製作；財團法人民間司法改革基金會備份。
